臺灣臺南地方法院民事判決
                                       108年度建字第28號
原      告  台灣光揚捲門工業有限公司

法定代理人  謝郭幼
訴訟代理人  余昌謀
            謝進聰
被      告  偕展營造有限公司

法定代理人  黃寶環
訴訟代理人  唐小菁  律師
上列當事人間請求給付工程款事件，經本院於民國109年10月27
日言詞辯論終結，判決如下：
    主  文
被告應給付原告新臺幣壹拾壹萬肆仟參佰柒拾捌元，及自民國一
百零八年八月二十二日起至清償日止，按週年利率百分之五計算
之利息。
原告其餘之訴駁回。
訴訟費用由被告負擔百分之二十，餘由原告負擔。
本判決原告勝訴部分得假執行。但被告如以新臺幣壹拾壹萬肆仟
參佰柒拾捌元為原告預供擔保，得免為假執行。
原告其餘假執行之聲請駁回。
    事實及理由
壹、程序方面：
一、按訴狀送達後，原告不得將原訴變更或追加他訴。但被告同
    意、請求之基礎事實同一者，不在此限；被告於訴之變更或
    追加無異議，而為本案之言詞辯論者，視為同意變更或追加
    ，此觀諸民事訴訟法第255條第1項第1款、第2款、第2項規
    定自明。
二、查，本件原告就如附表一編號5至7、9所示捲門部分，原主
    張依後述系爭關於未完成捲門之約定，請求被告給付承攬報
    酬及法定遲延利息；嗣於本院審理中，追加主張依民法第51
    1條但書規定，請求被告賠償並給付法定遲延利息。被告雖
    不同意原告所為訴之追加〔參見本院108年度建字第28號卷宗
    （下稱本院卷）第176頁、第184頁〕，惟因原訴與原告所為
    追加之訴請求之基礎事實同一，揆諸前揭說明，應予准許。
貳、實體方面：
一、本件原告主張：
  ㈠被告於民國107年2月27日與原告訂立工程合約書（下稱系爭
    契約），將其所承攬「溢哲有限公司（下稱溢哲公司）廠辦
    新建工程」中之鐵捲門工程（下稱系爭工程），交由原告承
    攬；雙方約定由原告為被告施作如附表一編號1至9所示捲門
    ，承攬報酬共計新臺幣（下同）94萬7,840元（含營業稅）
    ；嗣雙方就如附表二編號1至8所示捲門，約定為如附表二編
    號1至8所示變更內容之變更（按：即原告所稱之追加工程；
    又原告所主張兩造就何項編號之捲門約定變更為彎軌，前後
    主張不一，附表二乃依原告於言詞辯論終結前，最後提出之
    民事陳報㈡狀之敘述而為記載），並約定原告應增加給付承
    攬報酬12萬8,100元（含營業稅）（下稱系爭增加報酬約定
    ）。其後，兩造合意終止系爭契約，雙方約定由被告給付如
    附表一編號5至7、9所示捲門之費用，原告則將如附表一編
    號5至7所示捲門存放於原告廠房，待被告通知，再至其他工
    地安裝；另如附表一編號9所示捲門則存放於工地（下稱系
    爭關於未完成捲門之約定）。
  ㈡茲因原告就如附表一編號1至4、8所示捲門，共計6樘，均已
    施作完成，並已依兩造間之約定，各交付搖控器3個，惟被
    告就如附表一編號1至4、8所示捲門之承攬報酬，僅給付49
    萬7,407元。為此，爰依民法第505條第1項規定及系爭增加
    報酬約定，請求被告就如附表一編號1至4、8所示捲門，給
    付報酬14萬4,416元。
　㈢因兩造業已合意終止系爭契約，並曾為系爭關於未完成捲門
    之約定，併依民法第511條但書規定或依系爭關於未完成捲
    門之約定，請求被告就如附表一編號5至7、9所示捲門，給
    付43萬4,175元等語。
  ㈣並聲明：被告應給付原告57萬8,591元及自民事起訴狀繕本送
    達被告之翌日起至清償日止，按週年利率5%計算之利息，並
    願供擔保，請准宣告假執行。
二、被告抗辯：
  ㈠兩造從未合意將捲門變更為彎軌；另被告於系爭契約訂立後
    不久，即通知原告將如附表一編號5至7所示捲門，變更為快
    速捲門；如附表一編號9所示捲門無須施作，兩造乃合意變
    更契約內容。又兩造合意變更契約內容時，如附表一編號5
    至7、9所示捲門尚未施作，原告於兩造合意變更系爭契約之
    內容時，不曾表示有應給付之款項，被告否認兩造曾約定將
    如附表一編號5至7所示捲門，變更為快速捲門，被告應增加
    給付承攬報酬。
  ㈡被告於兩造合意將如附表一編號5至7所示捲門，變更為快速
    捲門，及如附表一編號9所示捲門無須施作後，再三催促原
    告進場施作，原告始勉強施作如附表一編號1至4、8所示捲
    門，共計6樘捲門，惟每樘捲門本應交付搖控器3個，原告卻
    均僅交付搖控器1個；另如附表一編號8所示捲門亦有感應條
    尚未施作；至於如附表一編號5至7所示捲門，則僅施作門軌
    ；經被告催促，原告竟要求被告找尋他人施作，被告始另找
    尋訴外人紳豐捲門實業有限公司（下稱紳豐公司）完成如附
    表一編號5至7所示捲門之施作。
　㈢依紳豐公司出具之報價單，快速捲門門軌每樘為5,500元；原
    告就如附表一編號5所示捲門之門軌每樘以2萬5,000元計算
    ；就如附表一編號6、7所示捲門之門軌每樘以1萬8,000元計
    算，顯與市場行情不符。
  ㈣兩造就系爭工程為報價及簽約時，均表明為直軌而以直軌報
    價；且經桃園市建築師公會鑑定結果，現場捲門均為直軌，
    與原告提出之現場施工尺寸表（按：指本院卷第63頁至第83
    頁所附現場施工尺寸表，下稱系爭尺寸表）所繪不同，系爭
    尺寸表上被告工地主任之簽名，乃被告之工地主任不察而誤
    簽。
  ㈤如附表一編號9所示捲門，已因兩造合意變更而無須施作，原
    告亦未施作。嗣原告於被告央請紳豐公司施作以後，雖曾將
    1樘捲門之材料置於現場，惟其尺寸甚小，絕非如附表一編
    號9所示捲門之尺寸。
  ㈥兩造就乃合意終止，並無民法第511條所定定作人終止契約之
    情形。另兩造間並無系爭關於未完成捲門之約定等語。
  ㈦並聲明：原告之訴及假執行之聲請均駁回，如受不利之判決
    ，願供擔保，請准宣告免為假執行。
三、兩造不爭執之事項：
  ㈠被告於107年2月27日與原告訂立系爭契約，雙方約定由被告
    將系爭工程交由原告承攬，由原告為被告施作如附表一編號
    1至9所示捲門，系爭工程之承攬報酬為94萬7,898元（含營
    業稅）。嗣兩造約定將如附表一編號5至7所示捲門變更為快
    速捲門（含門軌）。
  ㈡被告已給付原告系爭工程之報酬49萬7,467元。
  ㈢如附表一編號1至4所示捲門，除兩造爭執之每樘是否業已交
    付遙控器3個外，均已完成；如附表一編號8所示捲門，除兩
    造爭執之感應條是否安裝及是否業已交付遙控器3個外，亦
    已完成；如附表一編號5至7所示捲門，均僅施作門軌。
四、本件之爭點：
  ㈠原告就如附表一編號1至4、8所示捲門，依民法第505條第1項
    規定及系爭增加報酬約定，請求被告給付報酬14萬4,416元
    及法定遲延利息，有無理由？　　
  ㈡原告就如附表一編號5至7、9所示捲門，依民法第511條但書
    之規定或系爭關於未完成捲門之約定，請求被告給付43萬4,
    175元及法定遲延利息，有無理由?
五、得心證之理由：
  ㈠原告就如附表一編號1至4、8所示捲門，依民法第505條第1項
    規定及系爭增加報酬約定，請求被告給付報酬14萬4,416元
    及法定遲延利息，有無理由？
    1.兩造有無就如附表二編號1至8所示捲門，約定為如附表二
      編號1至8所示變更內容之變更，並為系爭增加報酬約定？
　　　⑴本件原告主張兩造約定將如附表二編號1至5、7、8所示
        捲門，變更為彎軌之事實，雖據其提出請款單影本3份
        及系爭尺寸表影本各1 份為證〔參見本院108年度補字第
        559號卷宗（下稱本院補卷）第37頁、本院卷第53頁、
        第57頁、第63頁至第69頁〕，惟為被告所否認，抗辯：
        兩造從未合意將捲門變更為彎軌等語。查，觀諸原告提
        出之請款單3份（指本院補卷第37頁、本院卷第53頁、
        第57頁之請款單），其下方「工地簽名」處，均為空白
        ，與原告片面之主張無殊，自難據以認定兩造曾經約定
        將如附表二編號1至5、7、8所示捲門，變更為彎軌。其
        次，系爭尺寸表，其上雖有被告工地主任之簽名，業據
        被告具狀陳述在卷（參見本院卷第151頁），惟被告之
        工地主任，確有因未詳實核對即為簽名之可能，尚不能
        僅憑系爭尺寸表繪製之內容，遽認系爭尺寸表繪製之內
        容，確為兩造約定之內容。況且，原告主張兩造曾約定
        將如附表一編號1至4、8所示捲門，變更為彎軌，並已
        施作完成；惟經本院依原告之聲請，囑託桃園市建築師
        公會鑑定結果，桃園市建築師公會認為由現場勘查並拍
        攝之相片顯示，現場施作完成之RD1、RD2、RD3、RD4二
        樘、RD9捲門之滑槽均屬直軌，並無彎軌構造，有桃園
        市建築師公會鑑定報告書1 份附卷足稽（另置卷外）；
        衡諸常情，如原告之主張，確與事實相符，則現場施作
        完成之RD1、RD2、RD3、RD4二樘、RD9捲門之滑槽豈有
        均屬直軌而無彎軌構造之理，益徵原告前揭部分之主張
        ，尚難遽信。此外，原告復未能提出其他證據以實其說
        ，原告前揭部分之主張，自不足採。
　　　⑵原告主張兩造約定將如附表二編號5至7所示捲門，變更
        為快速捲門之事實，為被告於言詞辯論時自認，自堪信
        為真正。
　　　⑶原告主張兩造間有系爭增加報酬約定之事實，雖據其提
        出請款單影本3份為證〔參見本院補卷第37頁、本院卷第
        53頁、第57頁），惟為被告所否認，抗辯：兩造合意變
        更契約內容時，如附表一編號5至7、9所示捲門尚未施
        作，原告於兩造合意變更系爭契約之內容時，不曾表示
        有應給付之款項，被告否認兩造曾約定將如附表一編號
        5至7所示捲門，變更為快速捲門，被告應增加給付承攬
        報酬等語。查，原告提出之請款單3份，與原告片面之
        主張無殊，已如前述，自難據以認定兩造確有系爭增加
        報酬約定。參以依原告之主張，雙方約定被告應增加給
        付之報酬，已逾原訂報酬之一成，衡諸常情，如兩造間
        確有系爭增加報酬約定，理應會以書面明確記載被告就
        如附表二編號1至8所示變更內容各應增加給付報酬之數
        額，再交由被告簽名或蓋章確認，以免日後爭議，然原
        告卻未能提出經由被告簽名或蓋章確認之書面，以為證
        明，則兩造間是否確有系爭增加報酬約定存在，實有可
        疑。此外，原告復未能舉出其他證據以其說，原告此部
        分之主張，自難採信。
　　　⑷綜上所陳，原告主張兩造約定將如附表二編號5至7所示
        捲門，變更為快速捲門之事實，應堪信為實在。至於原
        告主張兩造約定將如附表二編號1至5、7、8所示捲門，
        變更為彎軌，及兩造間有系爭增加報酬約定，則無足取
        。
　　2.原告就如附表一編號1至4、8所示捲門，是否業已施作完
      成，並已各交付搖控器3個？
　　　⑴按當事人於訴訟上所主張之不利己事實，經他造為一致
        之陳述者，應生自認之效力，而可免除他造就該事實之
        舉證責任，且於主張該事實之一造未合法撤銷其自認前
        ，法院及當事人應併受拘束，以該自認之事實作為裁判
        之基礎（最高法院92年度台上字第2170號判決參照）。
　　　⑵本件原告主張其就如附表一編號1至4、8所示捲門，均已
        施作完成，並已各交付搖控器3個予被告之事實，為被
        告所否認，抗辯：原告就如附表一編號1至4所示捲門，
        各僅交付遙控器1個；就附表一編號8所示捲門，則未安
        裝感應條，且僅交付搖控器1個等語。查：
　　　　①原告主張其就如附表一編號1至4所示捲門，業已施作
          完成，並已各交付搖控器1個部分予被告之事實，為
          被告於言詞辯論時自認，自堪信為真正。
　　　　②原告主張其就如附表一編號8所示捲門，除感應條外，
          業已施作完成，並已付搖控器1個部分予被告之事實
          ，亦為被告於言詞辯論時自認，同堪信為真實。
　　　　③原告主張其就如附表一編號1至4、8所示捲門，曾各另
          外交付搖控器2個予被告之事實，雖據其提出工程單
          影本1份為證（參見本院卷第203頁）。惟查，觀諸原
          告提出之工程單影本1份，其上載有「交付BT003 遙
          控發射器5×3＝15枚」等語，僅能證明原告就如附表一
          編號1至4、8所示捲門，共計6樘捲門，總計交付搖控
          器15個予被告，尚無從證明原告就如附表一編號1至4
          、8所示捲門各已交付搖控器3個，即共計交付搖控器
          18個予被告之事實。至被告雖提出免用發票收據影本
          2 份（參見本院卷第213頁），用以證明原告就如附
          表一編號1至4、8所示捲門各僅交付搖控器1個之事實
          ，然該免用發票收據影本2份，至多僅能證明被告曾
          於108年1月31日購買遙控器7個，每個300元之事實，
          至於被告究係購買何項物品使用之遙控器，尚無從據
          以論斷，自不足據為有利被告之認定。從而，足見原
          告就如附表一編號1至4、8所示捲門，共計6樘捲門，
          總計僅交付搖控器15個予被告。原告主張其就如附表
          一編號1至4、8所示捲門，已各交付搖控器3個等語，
          被告抗辯原告就如附表一編號1至4、8所示捲門，各
          僅交付搖控器1個等語，均與事實有間，不足採憑。
　　　　④被告抗辯如附表一編號8所示捲門之感應條尚未施作之
          事實，業經原告於本院言詞辯論時為一致之陳述（參
          見本院卷第48頁）；而原告既未合法撤銷其自認，揆
          之前揭說明，本院及兩造均應受該自認事實之拘束，
          以該自認事實作為裁判之基礎。是以，原告主張如附
          表一編號8所示捲門業已安裝感應條之事實，自不足
          採。
　　　⑶綜上，足認原告就如附表一編號1至4所示捲門，共計6樘
        捲門，業已施作完成；就如附表一編號8所示捲門，尚
        有感應條仍未安裝；且原告就如附表一編號1至4、8所
        示捲門，總計僅交付搖控器15個予被告，尚有搖控器3
        個仍未交付予被告。 
　  3.原告就如附表一編號1至4、8所示捲門，依民法第505條第
      1項規定及系爭增加報酬約定，請求被告給付報酬14萬4,4
      16元及法定遲延利息，有無理由？    　　　　
　　　⑴按報酬應於工作交付時給付之，無須交付者，應於工作
        完成時給付之，民法第505條第1項定有明文。
　　　⑵查，原告主張被告就如附表一編號1至4、8所示捲門尚有
        承攬報酬65,141元、55,650元仍未給付，為被告於言詞
        辯論時所不爭執，應堪信為真正。次查，原告就如附表
        一編號1至4所示捲門，共計6樘捲門，業已施作完成；
        就如附表一編號8所示捲門，尚有感應條仍未安裝；且
        原告就如附表一編號1至4、8所示捲門，總計僅交付搖
        控器15個予被告，尚有搖控器3個仍未交付予被告，已
        如前述；又因兩造於本院言詞辯論時均同意就搖控器未
        交付部分，以每個搖控器扣款300元，就感應條未施作
        部分，以扣款5,513元方式處理，經扣款結果，原告依
        民法第505條第1項規定，請求被告給付如附表一編號1
        至4、8所示捲門之報酬11萬4,378元（計算式：65,141＋
        55,650－300×3－5,513＝114,378），應屬正當。
　　　⑶原告主張兩造間就如附表一編號1至4、8所示捲門，約定
        變更為彎軌，及兩造間有系爭增加報酬之約定，既不足
        採，則原告主張依系爭增加報酬之約定，請求被告就如
        附表一編號1至4、8所示捲門，給付因變更彎軌而應增
        加給付之承攬報酬，自非正當。
　　　⑷按給付無確定期限者，債務人於債權人得請求給付時，
        經其催告而未為給付，自受催告時起，負遲延責任。其
        經債權人起訴而送達訴狀，或依督促程序送達支付命令
        ，或為其他相類之行為者，與催告有同一之效力。遲延
        之債務，以支付金錢為標的者，債權人得請求依法定利
        率計算之遲延利息；應付利息之債務，其利率未經約定
        ，亦無法律可據者，週年利率為5%，民法第229條第2項
        、第233 條第1項前段及第203條分別定有明文。查，本
        件被告應為之前揭給付，並無確定期限，且原告復未舉
        證證明於起訴前曾向被告請求，惟被告既經原告提起民
        事訴訟而受民事起訴狀繕本之送達，依民法第229條第2
        項之規定，自應自民事起訴狀繕本送達被告之翌日，即
        108年8月22日起，此有本院送達證書1份在卷可按（參
        見本院卷第17頁），負遲延責任。從而，原告請求被告
        給付自108年8月22日起至清償日止，按週年利率5%計算
        之利息，亦屬正當。　　
　㈡原告就如附表一編號5至7、9所示捲門，依民法第511條但書
    之規定或系爭關於未完成捲門之約定，請求被告給付43萬4,
    175元及法定遲延利息，有無理由?
    1.原告就如附表一編號5至7、9所示捲門，依民法第511條但
      書之規定，請求被告給付43萬4,175元及法定遲延利息，
      有無理由?
　　　⑴按工作未完成前，定作人得隨時終止契約。但應賠償承攬人因契約終止而生之損害，民法第511條雖有明文。惟上開規定之適用，乃以定作人依民法第511條本文規定，行使終止權終止契約，為其前提，如定作人未依民法第511條本文規定，行使終止權終止契約，自無民法第511條但書規定之適用。
　　　⑵查，原告於本院言詞辯論時，陳稱：原告通知被告無法
        為被告施作，央請被告另外請人施作，因此契約即已終
        止，雙方已終止契約，本件係合意終止等語（參見本院
        卷第173頁、第176頁），可知系爭契約乃因兩造合意而
        終止，而非被告依民法第511條本文規定，行使終止權
        而終止甚明。
　　　⑶本件被告既未依民法第511條本文規定，行使終止權終止
        系爭契約，揆之前揭說明，自無民法第511條但書規定
        之適用。從而，原告主張就如附表一編號5至7、9所示
        捲門，依民法第511條但書規定，請求被告給付43萬4,1
        75元及法定遲延利息，自屬無據。
　  2.原告就如附表一編號5至7、9所示捲門，依系爭關於未完
      成捲門之約定，請求被告給付43萬4,175元及法定遲延利
      息，有無理由?　
　　  ⑴本件原告雖主張兩造間曾為系爭關於未完成捲門之約定
        ，惟為被告所否認，抗辯：兩造間並無系爭關於未完成
        捲門之約定等語。經查，衡之依系爭契約第10條第2款
        之約定，原告開工後進度遲緩，或工人、機具設備不足
        ，被告認為無法依限完工時，可隨時終止系爭契約，原
        告則放棄系爭工程進場一切已完成或未完成材料，並應
        賠償被告因此蒙受之損失，是原告開工後如進度遲緩，
        被告本得依系爭契約第10條第2款約定，終止系爭契約
        ，並請求原告賠償其所受之損害；且捲門之尺寸乃量身
        訂作，並無移至他處使用之可能，業據原告於本院言詞
        辯論中陳述在卷（參見本院卷第102頁），可知如附表
        一編號5至7、9所示捲門之門軌、門片等材料，應非被
        告承攬之所有工程均可共通使用；且被告乃向溢哲公司
        承攬廠辦新建工程而將系爭工程交由原告承攬，工地現
        場亦非被告所有，則被告在原告主動為合意終止之要約
        ，且無可立即使用如附表一編號5至7、9所示捲門之處
        之情況下，有無與原告為系爭關於未完成捲門之約定之
        可能，實有可疑。此外，原告復未能提出其他證據以實
        其說，原告前揭部分之主張，自不足採。從而，原告主
        張與被告間有系爭關於未完成捲門之約定，應無足取。
　　　⑵本件原告主張兩造間有系爭關於未完成捲門之約定，既
        不足採，則原告主張依系爭關於未完成捲門之約定，請
        求被告就如附表一編號5至7、9所示捲門，給付43萬4,1
        75元及法定遲延利息，亦屬無據。
六、綜上所陳，原告主張依民法第505條第1項規定，請求被告給
    付11萬4,378元，及自108年8月22日起至清償日止，按週年
    利率5%計算之利息，為有理由，應予准許，不應准許。原告
    主張依民法第511條但書之規定或系爭關於未完成捲門之約
    定，請求被告給付43萬4,175元及法定遲延利息，為無理由
    ，應予駁回。
七、本件事證已臻明確，兩造其餘攻擊防禦方法，經核與本件判
    決結果不生影響，爰不一一論述，附此敘明。
八、據上論結，本件原告之訴為無理由，依民事訴訟法第78條，
    判決如主文。
中　　華　　民　　國　　109 　年　　11　　月　　18　　日
                  民事第一庭  法  官  伍逸康
以上正本係照原本作成。　　　　　　　　　
如不服本判決，應於送達後20日內，向本院提出上訴狀並表明上
訴理由，如於本判決宣示後送達前提起上訴者，應於判決送達後
10日內補提上訴理由書（須附繕本）。如委任律師提起上訴者，
應一併繳納上訴審裁判費。
中　　華　　民　　國　　109 　年　　11　　月　　18　　日
　　　　　　　　　　　　　　　書記官  康紀媛
附表一：
編號 品名規格 數量  1 RD1 700×（410+50） 1 樘  2 RD2 480×（510+50） 1 樘  3 RD3 390×（380+50） 1 樘  4 RD4 500×（410+50） 2 樘  5     RD6 250×（410+50） 2 樘  6     RD7  26×（260+50） 1 樘  7     RD8 510×（260+50） 1 樘  8     RD9 350×（260+50） 1 樘  9     RD10 530×（320+50） 1 樘 

附表二：
編號 捲門 變更內容  1 RD1 彎軌  2 RD2 同上  3 RD3 同上  4 RD4 同上  5 RD6 彎軌及快速捲門  6 RD7 快速捲門  7 RD8 彎軌及快速捲門  8 RD9 彎軌